臺灣新竹地方法院民事裁定  
110年度消債更字第126號
聲  請  人  
即債務人    賴錦輝  


代  理  人  李典穎律師
相  對  人  
即債權人    渣打國際商業銀行股份有限公司

法定代理人  龐維哲  


相  對  人  
即債權人    台北富邦商業銀行股份有限公司

法定代理人  程耀輝  


相  對  人  
即債權人    元大商業銀行股份有限公司

法定代理人  翁健    
代  理  人  黃勝豐  
相  對  人  
即債權人    玉山商業銀行股份有限公司


法定代理人  黃男州  

代  理  人  朱逸君  
相  對  人  
即債權人    台灣樂天信用卡股份有限公司

法定代理人  石井英治


相  對  人  
即債權人    遠傳電信股份有限公司

法定代理人  徐旭東  
相  對  人  
即債權人    合迪股份有限公司

法定代理人  陳鳳龍  

上列當事人因消費者債務清理條例聲請更生事件，本院裁定如下
：
　　主　文
更生之聲請駁回。
聲請費用由聲請人負擔。
　　理　由
一、按債務人不能清償債務或有不能清償之虞者，得依本條例所
    定更生或清算程序，清理其債務；債務人無擔保或無優先權
    之本金及利息債務總額未逾新臺幣（下同）1,200萬元者，
    於法院裁定開始清算程序或宣告破產前，得向法院聲請更生
    ；債務人對於金融機構負債務者，在聲請更生或清算前，應
    向最大債權金融機構請求協商債務清償方案，或向其住、居
    所地之法院或鄉、鎮、市、區調解委員會聲請債務清理之調
    解；協商或調解成立者，債務人不得聲請更生或清算。但因
    不可歸責於己之事由，致履行有困難者，不在此限。消費者
    債務清理條例（下稱：消債條例）第3條、第42條、第151條
    第1項、第7項分別定有明文。次按債務人可處分所得扣除自
    己及依法應受其扶養者所必要生活費用之餘額，連續三個月
    低於協商方案應清償之金額者，推定有因不可歸責於己致履
    行有困難之事由，消債條例第151條第8項準用同條例第75條
    第2項規定甚明。所謂「不可歸責於己之事由」，係指金融
    機構所定之協商條件過苛，致債務人於清償協商金額後，即
    無法維持其基本生活，或債務人於履行協商條件期間，因非
    自願性失業、工作能力減損、減薪或其他非於協商成立時所
    能預期之事由，而致收入減少，或因扶養人數增加、債務人
    或其家人傷病或其他非於協商成立時所能預期之事由，而致
    支出增加等情事。又按更生之聲請有下列情形之一者，應駁
    回之：㈠債務人曾依本條例或破產法之規定而受刑之宣告。㈡
    債務人曾經法院認可和解、更生或調協，因可歸責於己之事
    由，致未履行其條件。㈢債務人經法院通知，無正當理由而
    不到場，或到場而故意不為真實之陳述，或無正當理由拒絕
    提出關係文件或為財產變動狀況之報告。聲請更生或清算不
    合程式或不備其他要件者，法院應以裁定駁回之。但其情形
    可以補正者，法院應定期間先命補正。法院就更生或清算之
    聲請駁回裁定前，應使債務人有到場陳述意見之機會，消債
    條例第46條、第8條、第11條之1分別定有明文。蓋債務人於
    法院裁准消費者債務清理程序開啟前，基於謀求自身經濟生
    活更生之目的，當以積極誠實之態度，配合法院進行各項程
    序。法院雖依消債條例第10條之規定，有依職權調查必要之
    事實及證據之責，然債務人對自身財務、信用、工作之狀況
    ，本應知之最詳，且按消債條例第44條及第46條第3款之意
    旨，苟債務人怠於配合法院調查，或有不實陳述之情形，法
    院亦得駁回債務人之聲請，顯見消債條例藉由課予債務人協
    力義務之方式，以示其確有債務清理之誠意。
二、本件聲請意旨略以：
　　聲請人前有不能清償債務之情事，而積欠債務總額共計新臺
    幣（下同）810,267元，聲請人前與最大債權銀行即渣打國
    際商業銀行股份有限公司（下稱渣打銀行）成立前置協商，
    因每月另須負擔機車貸款7,420元，無力同時負擔還款方案
    而毁諾。爰依消債條例請求裁定准許更生等語。
三、經查：
㈠、聲請人主張積欠債務總額989,761元，且於提出本件更生之聲
    請前，曾與最大債權銀行即星展銀行成立前置協商，因無力
    負擔還款方案而毁諾，有前置協商機制協議書、渣打銀行陳
    報狀在卷為證（調解卷第31-32頁、本院卷第165頁）。從而
    ，聲請人既曾與銀行債權人成立前置協商而後毀諾，其聲請
    更生程序，本院自應審究聲請人是否符合「不可歸責於己之
    事由致履行有困難」之要件，並綜合聲請人目前全部收支及
    財產狀況，評估是否已不能維持符合人性尊嚴之最基本生活
    條件，而有「不能清償或不能清償之虞」等情。
㈡、聲請人曾於民國（下同）110年間向銀行申請前置協商，達成
    每月繳付11,142元、144期、年利率13%之還款方案（調解卷
    第31-32頁、本院卷第165頁）。以聲請人110年之薪資31,11
    7元計算之（本院卷第137頁，計算式如後述），依行政院衛
    生福利部公告110年度每月生活所必需（必要生活費用）數
    額一覽表，扣除聲請人每月必要生活費用15,946元、機車貸
    款7,420元後，僅餘7,751元，確實不足清償協商應還款金額
    ，然而聲請人自109年12月24日起每月即須繳納機車貸款7,4
    20元，其未衡量其實際償債能力，與銀行債權人成立前開前
    置協商還款方案，尚難認聲請人係因不可歸責於己之事由致
    履行顯有重大困難而毀諾。
㈢、聲請人於110年5月11日依消費者債務清理條例向本院聲請調
    解（本院110年度司消債調字第103號），當時所列債權人為
    渣打國際商業銀行股份有限公司、台北富邦商業銀行股份有
    限公司、元大商業銀行股份有限公司、玉山商業銀行股份有
    限公司、台灣樂天信用卡股份有限公司，債權總金額768,15
    2元。並與前開銀行於110年7月30日成立調解內容略為：自1
    10年9月10日起，以每月為1期，共分144期，每期給付金額1
    1,142元。聲請人未依調解內容繳款，又於110年10月26日依
    消費者債務清理條例向本院聲請調解事件（本院110年司消
    債調字第205號），所列債權人為渣打國際商業銀行股份有
    限公司、台北富邦商業銀行股份有限公司、元大商業銀行股
    份有限公司、玉山商業銀行股份有限公司、台灣樂天信用卡
    股份有限公司、遠傳電信股份有限公司、合迪股份有限公司
    ，債權總金額810,267元。又聲請人於110年10月26日依消費
    者債務清理條例向本院聲請調解時，陳報其名下有新竹縣○○
    鄉○○段000地號土地(應有部分1/8)，新竹縣○○鄉○○段000地
    號土地(應有部分1/4)，並提出110年9月24日列印之全國財
    產稅總歸戶財產查詢清單為證（調解卷第15、25頁）；嗣聲
    請人於110年11月16聲請轉更生程序，經本院命其陳報財產
    變動狀況，聲請人陳報於更生前二年無任何財產變動（本院
    卷第139頁）；聲請人於110年12月30日到庭陳稱：我沒有其
    他不動產及動產，我跟兄弟比較少聯絡，各自過各自的等語
    （本院卷第138頁）。然依110年12月1日稅務電子閘門財產
    所得調件明細表所示，聲請人名下已無上開2筆持分土地，
    且已於110年7月9日以贈與為原因申請移轉登記予其兄賴群
    名下，110年9月9日完成移轉登記，有新竹縣竹東地政事務
    所函附移轉登記案卷資料，並有公務電話記錄足憑（本院卷
    第185頁）。聲請人對其自身經濟、財產資力狀況、家庭收
    支情形本應知之綦詳，其既欲透過債務清理程序以謀求重建
    經濟生活、脫離債務之桎梏，自當本於誠信原則，據實陳述
    自身財產及收入支出狀況，以供法院進行更生或清算程序之
    參考。倘於程序進行中有財產變動狀況，或有突發性之收入
    或支出情形等情事，亦當積極陳報法院以供裁定進行債務清
    理更生或清算程序之參考，然聲請人於本件先稱其少與兄弟
    聯絡，後又稱其有移轉土地予其兄，前後陳述已有不一，聲
    請人復未積極主動向法院陳報其名下不動產之情形，難認已
    盡據實報告之協力義務。揆諸首開規定及說明，堪認聲請人
    有怠於配合法院調查，及提出關係文件或為財產變動狀況報
    告之情形，足認其欠缺清理債務之誠意，且無聲請更生之真
    意，自無加以保護之必要。
㈣、關於聲請人之財產收入及支出部分：聲請人名下除4筆有效團
    體保單、1輛機車外，別無其他財產，此有聲請人陳報、本
    院依職權調查聲請人之法務部—高額壽險資訊連結作業表及
    稅務電子閘門財產所得調件明細表等件附卷可憑（本院卷第
    19-22、27-28、138頁）。聲請人陳稱其在銀行擔任行政工
    作，每月薪資約28,000元，固定加班費2,700元，中秋節是5
    ,000多元的禮券，沒有年終，沒有領取任何補助等語（本院
    卷第137頁），則本院暫以聲請人每月收入31,117元【計算
    式：28,000＋2,700＋（5,000÷12）＝31,117元，元以下四捨五
    入】，作為計算聲請人目前償債能力之依據；另聲請人主張
    其每月生活必要支出為：房租6,800元、膳食費6,000元、交
    通費5,700元、醫療支出1,200元、手機費500元、其他支出3
    ,000元，總計：23,200元（調解卷第15頁）。然就聲請人所
    主張每月生活開銷之總額，仍不得高於行政院衛生福利部公
    告之111年度每人每月必要生活費用17,076元（110年度每月
    最低生活費一覽表，本院卷第183頁），則本件聲請人每月
    生活必要支出為17,076元，洵堪認定。
㈤、以聲請人每月收入31,117元，扣除每月必要生活支出17,076
    元後，賸餘14,041元可供清償，雖足以負擔最大債權金融機
    構渣打銀行所提出之每期清償11,142元之還款方案，然而前
    開方案尚未包含遠傳電信股份有限公司、合迪股份有限公司
    債權，應由聲請人與債權人再行協商納入全部債權之還款金
    額。本件債權人陳報之債權扣除有擔保債權為897,915元（
    調解卷第59頁、本院卷第67、79、99、103、169、181頁）
    ，查聲請人為72年次，現年38歲，距法定強制退休年齡65歲
    ，尚約有27年之職業生涯，依亞東紀念醫函記載，聲請人雖
    因中風及腦膜炎仍有步行緩慢、單側乏力，易跌倒等後遺症
    ；然認知功能未有重大缺陷，可從事個別化就業。參酌其工
    作經驗及能力，應能獲取相當薪資收入而逐期償還所欠債務
    ，是依聲請人目前經濟狀況，堪認聲請人客觀上尚無不能清
    償債務或有不能清償債務之虞之情形。
四、從而，聲請人既有收入來源，雖其目前資產尚不足一次清償
    其所負債務，惟衡諸聲請人之收入及支出狀況，暨其之年齡
    及仍可工作而有所得收入之年數尚久，聲請人實應於能力範
    圍內，盡力工作、增加收入，撙節開支以清償債務，不應再
    增加債務，無償處分資產後，又未據實報告財產狀況，方符
    合消債條例兼顧保障債權人公平受償及重建復甦債務人經濟
    生活之立法目的，衡酌聲請人所積欠之債務數額，其仍得與
    債權人再行協商債務處理，依協商之清償方案履行。綜上所
    述，本院認為聲請人主張其不能清償債務乙節，難認可採，
    本件客觀上既難認聲請人有不能清償債務或有不能清償之虞
    之情事存在，核與消債條例第3條所定要件不符，聲請人亦
    有未盡據實陳述義務之情形，揆諸前開法律規定，聲請人本
    件更生之聲請，為無理由，應予駁回。
中　　華　　民　　國　　111 　年　　3 　　月　　21　　日
　　　　　　　　　民事第二庭　　法　官　林麗玉
以上正本係照原本作成。
如不服本裁定，應於裁定送達後10日內，以書狀向本院提出抗告
，並繳納抗告費新臺幣1000元。
中　　華　　民　　國　　111 　年　　 3 　 月　  21　　日
　　　　　　　　　　　　　　　　書記官　郭春慧